臺灣高等法院刑事判決
109年度上訴字第1754號
上  訴  人  臺灣新竹地方檢察署檢察官
被      告  張嘉麟



選任辯護人  楊偉奇律師
上列上訴人因被告違反山坡地保育利用條例等案件，不服臺灣新
竹地方法院107年度易字第1053號，中華民國109年3月27日第一
審判決（起訴案號：臺灣新竹地方檢察署107年度調偵字第14號
），提起上訴，本院判決如下：
    主  文
原判決撤銷。
張嘉麟犯山坡地保育利用條例第三十四條第一項之非法開發、使
用罪，處有期徒刑陸月，如易科罰金，以新臺幣壹仟元折算壹日
。新竹縣○○鄉○○村○○段00○0000地號土地上如附圖編號A、A1、B
、B1所示範圍內之工作物及施工材料均沒收。
    事  實
一、緣張嘉麟原受僱於新竹縣○○鄉○○村○○段00地號土地（下稱95
    地號土地）之所有權人江慶鐘。江慶鐘為進行95地號土地除
    草作業，遂委由張嘉麟處理。張嘉麟明知位在新竹縣○○鄉○○
    村○○段00○0000地號土地（下稱本案土地）位在山坡地保育
    區，且屬徐俊倩、温澺美所共有，因認本案土地上如附圖編
    號A、A1所示原有水泥道路路面破損，為便於通行至95地號
    土地以進行除草作業，竟未經徐俊倩、溫澺美之同意，僱用
    不知情之工人，於民國105年9月3日擅自在本案土地上如附
    圖編號A、A1所示範圍修建水泥道路，並在編號B、B1上堆置
    沙包以鞏固道路之地基，而為道路之修建及養護行為。
二、案經徐俊倩、温澺美訴於新竹縣政府警察局竹東分局報告臺
    灣新竹地方檢察署檢察官偵查起訴。
    理  由
一、證據能力方面：
    本判決以下援引之審判外供述證據以及書證，本案當事人未
    爭執其證據能力（本院卷第62～66、209～214頁），而該等證
    據經本院審酌並無違法取得之情況，認適宜做為證據，自應
    有證據能力。
二、認定事實所憑之證據及理由：
　㈠上開犯罪事實，業據被告於本院審理程序中坦承不諱，核與
    證人即告訴人徐俊倩、温澺美、證人江慶鐘、證人即本案土
    地前地主黃阿海、證人羅青榮於警詢、偵訊及本院審理程序
    中之證言大致相符(偵字第4355號卷第4～9、32～35、41～43頁
    、調偵字第138號卷第12～13頁；調偵字第14號卷第9～12、15
    ～16、25～27頁、原審卷第39～45頁、本院卷第94～95、214～21
    5頁)，並有本案土地土地登記謄本、地籍圖謄本、採證照片
    12張、證人即告訴人徐俊倩提出之照片9張、新竹縣北埔鄉
    農業用地作農業使用證明書、行政院農業委員會林務局農林
    航空測量所90年10月12日、92年10月21日、103年11月21日
    、105年6月16日、106年12月11日航空照片各1張、本院勘驗
    筆錄暨現場勘驗照片28張、新竹縣竹東地政事務所土地複丈
    成果圖附卷可稽(偵字第4355號卷第15～23頁、調偵字第14號
    卷第34～38頁、原審卷第171頁、原審證物袋、本院卷第131～
    181、185頁)。又本案土地屬山坡地範圍之情，亦有新竹縣
    政府109年7月31日府農保字第1090369365號函存卷可參（本
    院卷第105～108頁）。從而，本案事證明確，被告犯行堪以
    認定，應予依法論科。
　㈡至告訴人徐俊倩指稱：本案土地上如附圖編號C所示平台，亦
    為被告所設置云云，惟為被告所否認，並稱：該處原有水泥
    平台等語（本院卷第132頁）。查附圖編號C所示平台係位在
    小橋外側，已在道路外，且該平台與小橋橋頭下方相連，應
    為該小橋基座之一部分。又該平台土地上，並未如附圖編號
    A、A1之水泥道路路面，有新舊水泥之痕跡，有勘驗照片3張
    可佐（本院卷第179～181頁），被告既無通行附圖編號C所示
    平台之必要，復未見有新鋪設水泥之情形，故被告應未在該
    處進行路道路之修建或養護，告訴人上開所指，容有誤會，
    附此敘明。
三、論罪：
　㈠山坡地保育利用條例第34條雖於105年11月30日修正公布，並
    自同年12月2日生效施行，惟該條規定僅就第5項沒收之部分
    由「犯本條之罪者，其墾殖物、工作物、施工材料及所使用
    之機具沒收之」修正為「犯本條之罪者，其墾殖物、工作物
    、施工材料及所使用之機具，不問屬於犯罪行為人與否，沒
    收之」，而同條第1項至第4項之構成要件、法定刑度均無變
    更，故無新舊法比較之問題，先予敘明。
　㈡按在山坡地為下列經營或使用，其土地之經營人、使用人或
    所有人，於其經營或使用範圍內，應實施水土保持之處理與
    維護︰…三、水庫或道路之修建或養護。又在公有或他人山坡
    地內，不得擅自墾殖、占用或從事山坡地保育利用條例第9
    條第1款至第9款之開發、經營或使用，山坡地保育利用條例
    第10條、第9條第3款分別定有明文。被告在如附圖編號A、A
    1、B、B1所示他人山坡地，擅自以水泥修建道路及放置沙包
    ，是核其所為，係違反山坡地保育利用條例第10條、第9條
    第3款不得在他人山坡地內擅自從事道路修建之開發、使用
    行為之規定，應依同條例第34條第1項規定處罰。起訴書以
    被告所為，僅涉犯刑法第320條第2項竊佔罪嫌，惟於原審審
    理中，檢察官已提出補充理由書認被告亦涉犯山坡地保育利
    用條例第34條第1項之罪，有108年度蒞字第1548號補充理由
    書附卷可稽（原審卷第61頁），故本院自無庸變更起訴法條
    ，應予敘明。
　㈢被告利用不知情之工人為上揭道路之修建及養護，為間接正
    犯。　　
四、撤銷改判之理由：
　㈠被告有上揭非法開發罪之犯行，業經認定如前。原審未詳察
    ，遽認不能證明被告犯罪，而為無罪之諭知，即有未合。檢
    察官執此理由提起上訴，為有理由，自應由本院將原判決撤
    銷改判。　
　㈡爰審酌被告未經申請主管機關准許，更未獲土地所有權人同
    意，即擅自在山坡地告訴人之土地上修建道路及堆放沙包，
    妨害告訴人對於本案土地之管理、使用，所為非是。惟念其
    犯後坦承犯行，態度尚佳，且主要係就既有道路再予修整，
    兼衡其自述專科肄業之智識程度、從事休閒產業、月收入約
    新臺幣8萬元，已婚，與妻子及三名子女同住之生活狀況（
    原審卷第149頁），暨其犯罪之動機、目的、手段、所生損
    害等一切情狀，量處如主文所示之刑，並諭知易科罰金之折
    算標準，以示懲儆。
五、不另為無罪之諭知：
　㈠檢察官起訴及上訴意旨以被告未經本案土地所有權人同意，
    在本案土地上鋪設水泥取得之便利通行利益，即具不法性，
    屬刑法第320條第2項竊佔罪之不法利益，堪認被告意圖為自
    己不法利益。故其在本案土地上鋪設水泥的行為，即屬於竊
    佔行為，且竊佔行為不以設置「路障或圍籬」為必要，因認
    被告上開犯行，另涉犯刑法第320條第2項竊佔罪嫌云云。
　㈡按山坡地保育利用條例第34條第1項之擅自占用罪，為刑法竊
    佔罪之特別規定，本質上含竊佔行為在內，以未經土地所有
    權人同意，或對該山坡地無使用權源，擅自占用公有或他人
    山坡地為要件。而「竊佔他人之不動產」之竊佔二字，係指
    乘所有人或占有人不知之際，占有不動產而言。所稱占有自
    須客觀上已將他人之不動產置於自己實力支配之下，此於山
    坡地保育利用條例第34條第1項之擅自占用罪，亦應為相同
    之解釋。至客觀上行為人是否已達占用他人之不動產並移置
    於自己實力支配之下之程度，自應綜合相關證據認定之（最
    高法院100年度台上字第97號判決意旨參照）。是刑法第320
    條第2項之竊佔罪之成立，不僅行為人客觀上必須違反原所
    有人之意思，進而排除他人對於不動產之原有支配關係、建
    立新的占有支配關係，使該不動產處於自己實力管領支配之
    下，主觀上尚須具有為自己或他人不法所有之意圖與不法占
    有之主觀故意，方能謂已該當竊佔罪之要件，進而構成立刑
    事不法行為而許以刑法相繩；而山坡地保育利用條例第34條
    第1項之罪，因為刑法第320條第2項之特別規定，亦應為相
    同解釋。
　㈢被告固坦承在如附圖編號A、A1、B、B1所示之告訴人所共有
    之山坡地，擅自以水泥修建道路，惟辯稱：係為通行之便利
    與安全，始於原本道路上再以水泥進行修補，並未將本案道
    路封住、設置障礙物、施設圍籬等足以阻隔他人通行、排除
    他人使用或彰顯為自己占有權限之行為，故不構成竊佔罪等
    語。經查：
　⒈證人即告訴人徐俊倩於警詢、偵訊中證稱：伊買本案土地時
    ，本案土地就有本案道路，被告鋪設的確實是原來道路的路
    線等語（偵字第4355號卷第8頁、偵字第14號卷第26頁背面
    ）；證人即告訴人温澺美於原審審理中證稱：購買本案土地
    時，就已經知道有本案道路，本案土地是向前地主黃阿海購
    買，購買當時，本案道路的材質比較像石塊，但也有水泥，
    且有龜裂之現象。被告係依照原來的路線鋪設，被告整修本
    案道路後，並沒有將該條道路封住、設阻礙物、據為己有或
    阻止我們及他人通行，大家和路人仍然可以使用等語（原審
    卷第128～134頁、第139頁）；證人羅青榮於偵查及原審審理
    中證稱：伊所有土地是102、103、104地號，是在本案土地
    的上面，要通行到這三塊土地，有使用到本案道路及土地之
    必要。本案道路從74年開始就有，全長約360米，於本案土
    地之部分為30米。本案道路原本是碎石子路，鄉公所於約90
    年於本案道路鋪水泥，但使用久了就有毀損，後來鄉公所有
    整修，105年被告加鋪水泥地，他加鋪的是原來道路的路線
    ，路面有無變寬我不曉得，但位置、範圍、長度都差不多。
    被告修補本案道路後，並沒有將該條道路封住或阻止他人通
    行，被告鋪完有比較好走。現在因為告訴人把道路都封了，
    我無法通行，只好另案請求告訴人袋地通行權，法官有去現
    場看，可以看出張嘉麟加鋪的就是在原來的路線（調偵字第
    14號卷第26頁正、背面、原審卷第135～139頁）；證人江慶
    鐘於偵查中證稱：95地號土地是伊所有，伊委託被告在上面
    除草，知道被告於本案道路上鋪路，是因為路面破損，不易
    行走。我們只是依照原來路面寬度現況去鋪設水泥。我們有
    去找原地主黃阿海，他住在附近，伊還有問證人羅青榮，伊
    問他們是否是原來的道路，我們就依照他們跟我們講的範圍
    去鋪設，我們覺得既然是既有道路，不要再拓寬，或侵害到
    其他地主的權利，就應該沒有關係，我們也有去北埔鄉公所
    確認，該條道路是既有道路，而道路的寬度是跟證人黃阿海
    及羅青榮確認等語（調偵字第14號卷第15頁背面～16頁）。
　⒉又依行政院農業委員會林務局農林航空測量所90年10月12日
    、92年10月21日、103年11月21日、105年6月16日、106年12
    月11日航空照片各1張、大湖村村長出具之證明書1紙（調偵
    字第14號卷第19、38頁、原審卷第171頁、原審卷證物袋）
    可知，本案土地上之道路於90年即經空拍，並為早期提供政
    府無償施設，直至103年11月21日及105年6月16日均無太大
    變化，至106年12月11日起，本案道路確有明顯整修之現象
    。另據新竹縣政府警察局竹東分局刑案照片顯示，105年7月
    4日本案道路仍雜草叢生，路面龜裂破損，105年11月8日本
    案道路已明顯平整可供車輛通行，亦有採證照片12張在卷足
    佐（偵字第4355號卷第18～23頁）。
　⒊由上可知，本案土地上之本案道路於74年左右即已存在，並
    供附近居民往來通行，當時僅為碎石子路，於90年左右方經
    鄉公所鋪設水泥，惟因年久失修，導致路面破損難以供車輛
    通行，證人即本案土地原地主黃阿海於104年間將本案土地
    出售予告訴人徐俊倩、温澺美。嗣後被告於105年9月於本案
    道路之原路線上重新鋪設水泥，鋪設水泥後車輛較好通行，
    且被告並無將本案道路封住、設阻礙物、據為己有或阻止他
    人通行，而仍為原來之使用，核與被告上開所述一致，被告
    辯稱鋪路前後附近居民均可通行，且未設置路障等情，堪可
    採信。
　㈣綜上，本案土地上之道路於74年左右即已存在，並供公眾通
    行，於90年左右經鄉公所鋪設水泥，惟因年久失修，導致路
    面破損難以供車輛通行，被告於105年9月將該道路重新鋪設
    水泥仍供公眾通行之用，並未將該條道路置於自己實力支配
    之下，主觀上無竊佔之故意，客觀上亦難認其有竊佔之行為
    ，自與刑法竊佔罪之構成要件有間。被告既不成立竊佔罪，
    徵諸前開最高法院見解，亦難成立山坡地保育利用條例第34
    條第1項、第10條之未經許可在他人山坡地內擅自墾殖占用
    罪，從而此部分因不能證明犯罪，本應為無罪之諭知，惟因
    檢察官認此部分與上開本院認定有罪之部分具有想像競合犯
    之裁判上一罪關係，爰不另為無罪之諭知，併此敘明。
六、沒收：
　㈠104年12月30日、105年6月22日修正公布之刑法業於105年7月
    1日施行，本次修法確認沒收為刑法所定刑罰及保安處分以
    外之法律效果，具有獨立性，並非刑罰（從刑），是以就沒
    收部分，應逕行適用裁判時之現行刑法相關規定。又關於刑
    法修正後與其他法律關於沒收間之適用關係，依增訂刑法施
    行法第10條之3第2項規定：「105年7月1日前施行之其他法
    律關於沒收、追徵、追繳、抵償之規定，不再適用」，是就
    沒收適用之法律競合，明白揭示「後法優於前法」之原則，
    即相關特別法於105年7月1日刑法沒收章施行之日起均失其
    效力，而應優先適用修正後刑法，僅於刑法沒收章施行「後
    」，其他法律就沒收方面另有特別規定者，始依刑法第11條
    但書規定，即依「特別法優於普通法」之原則，優先適用各
    該其他法律特別規定。
　㈡山坡地保育利用條例第34條第5項於105年11月30日修正公布
    ，並自同年12月2日生效，其修正理由略以：考量山坡地因
    其自然條件特殊，不適當之開發行為易導致災害發生，甚至
    造成不可逆之損害，為減少違規行為人僥倖心理，避免該等
    犯罪工具因非屬犯罪行為人所有而無法沒收，致使犯罪成本
    降低，而無法達到嚇阻之目的，爰修正擴大沒收範圍，將第
    5項修正為「犯本條之罪者，其墾殖物、工作物、施工材料
    及所使用之機具，不問屬於犯罪行為人與否，沒收之」，以
    為刑法第38條第2項之特別規定，足見修正後山坡地保育利
    用條例第34條第5項為刑法沒收專章之特別規定，自應優先
    適用。
　㈢查被告於附圖編號A、A1、B、B1所示範圍內新建水泥修建之
    道路及沙包，係為被告犯山坡地保育利用條例第34條第1項
    之罪之工作物及施工材料，且均尚未移除，爰依山坡地保育
    利用條例第34條第5項之規定，均予宣告沒收。
據上論斷，應依刑事訴訟法第369條第1項前段、第364條、第299
條第1項前段，山坡地保育利用條例第34條第1項、第5項，刑法
第11條、第41條第1項前段，判決如主文。
本案經檢察官張凱絜提起公訴，檢察官高如應提起上訴，檢察官
楊四猛、林黛利、翁珮嫻到庭執行職務。
中　　華　　民　　國　　109 　年　　11　　月　　25　　日
                  刑事第七庭    審判長法　官  孫惠琳
                                      法　官  連雅婷
                                      法　官  張育彰
以上正本證明與原本無異。
如不服本判決，應於收受送達後20日內向本院提出上訴書狀，其
未敘述上訴之理由者並得於提起上訴後20日內向本院補提理由書
（均須按他造當事人之人數附繕本）「切勿逕送上級法院」。
                                      書記官  周士涵
中　　華　　民　　國　　109 　年　　11　　月　　25　　日
附錄：本案論罪科刑法條全文 
山坡地保育利用條例第9條
在山坡地為下列經營或使用，其土地之經營人、使用人或所有人
，於其經營或使用範圍內，應實施水土保持之處理與維護︰一、
宜農、牧地之經營或使用。
二、宜林地之經營、使用或採伐。
三、水庫或道路之修建或養護。
四、探礦、採礦、採取土石、堆積土石或設置有關附屬設施。
五、建築用地之開發。
六、公園、森林遊樂區、遊憩用地、運動場地或軍事訓練場之開
    發或經營。
七、墳墓用地之開發或經營。
八、廢棄物之處理。
九、其他山坡地之開發或利用。
　　
山坡地保育利用條例第10條
在公有或他人山坡地內，不得擅自墾殖、占用或從事前條第1款
至第9款之開發、經營或使用。

山坡地保育利用條例第34條
違反第10條規定者，處6月以上5年以下有期徒刑，得併科新臺幣
60萬元以下罰金。
前項情形致釀成災害者，加重其刑至二分之一；因而致人於死者
，處5年以上12年以下有期徒刑，得併科新臺幣100萬元以下罰金
；致重傷者，處3年以上10年以下有期徒刑，得併科新臺幣80萬
元以下罰金。
因過失犯第1項之罪致釀成災害者，處1年以下有期徒刑，得併科
新臺幣60萬元以下罰金。
第1項未遂犯罰之。
犯本條之罪者，其墾殖物、工作物、施工材料及所使用之機具，
不問屬於犯罪行為人與否，沒收之。